【裁判字號】    94,訴,1001
【裁判日期】    950414
【裁判案由】    殺人未遂
【裁判全文】
臺灣板橋地方法院刑事判決              94年度訴字第1001號
公  訴  人  臺灣板橋地方法院檢察署檢察官
被      告  丁○○
            甲○○
                      樓
共      同
指定辯護人  本院公設辯護人  戊○○
被      告  己○○
指定辯護人  本院公設辯護人  丙○○
上列被告因殺人未遂案件，經檢察官提起公訴（九十三年度偵字
第一八二五八號），本院判決如下：
    主  文
丁○○、甲○○共同傷害人之身體，各處拘役肆拾日，如易科罰
金，均以參佰元折算壹日。
己○○共同傷害人之身體，處有期徒刑陸月，如易科罰金以參佰
元折算壹日。
    事  實
一、己○○及乙○○之前為同事關係，因為喝酒簽帳問題產生糾
    紛，己○○認乙○○前往其家中要錢口氣不佳，因此交付丁○○新台幣（下同）二千元希望丁○○幫忙出面處理，於民
    國九十三年十月十一日二十時許，己○○與乙○○因上開喝
    酒簽帳償還酒錢之事，約在台北縣泰山鄉○○路○段二七三
    巷十三號之一前談判，己○○因丁○○同意幫忙處理，且預
    想可能會有衝突發生遂找丁○○前往該地，並告知丁○○因
    為乙○○可能會帶人，請其亦找人一同前往，丁○○便電話
    聯繫甲○○請其找人，甲○○即找案外人賴家鵬、賴俊宇及
    四、五位姓名年籍不詳之成年人在台北縣泰山鄉○○路○段
    某薑母鴨店吃薑母鴨，己○○、丁○○二人便前往上開薑母
    鴨店找甲○○後並未多言，大家便分頭出發至上開約定談判
    地點等候，甲○○亦偕同在場之友人前往上開約定地點，己○○、丁○○到達上開談判地點後，見甲○○打招呼後，三
    人遂基於傷害之犯意聯絡，由己○○告知甲○○若乙○○口
    氣不好時，就出手毆打乙○○，之後乙○○抵達上開談判處
    所，其同事林塎埒、孫詠貴、歐坤益亦在現場，先由丁○○
    出面與乙○○面對面談判，己○○站丁○○旁邊，因乙○○
    聲音較大，甲○○站在乙○○後面，聽到乙○○對丁○○罵
    稱：「白吃白喝，騙吃騙幹，要讓游知道厲害」等語，並見
    己○○使了眼色，便在地上拾起一支木棍朝乙○○背後毆打
    一下，乙○○便攤倒在地，林塎埒見狀過來阻止，甲○○便
    與林塎埒扭打（雙方均未成傷），丁○○同時亦接續拾起上
    開木棍朝乙○○身上打二、三下，並用腳踹乙○○幾下後，
    因發現林塎埒與甲○○扭打便過去阻擋，造成乙○○受有顱
    內出血、頭部外傷併硬腦膜下出血、多處擦傷（左眼、雙手
    肘）、左小腿撕裂傷（三公分）、硬腦膜上出血、多處顱內
    出血、第五、六頸椎外傷性椎間盤突出之傷害，渠等方騎乘
    車號不詳之機車離開該地，乙○○則由林瑢埒、孫詠貴及歐
    坤益送醫急救。嗣甲○○於事發後，在未被有偵查犯罪職權
    之機關或公務員發覺前，即主動前往臺北縣政府警察局新莊
    分局明志派出所警員坦承傷害犯行嗣並接受裁判，同時己○○、丁○○亦前往上開派出投案。
二、案經被害人乙○○訴由台北縣政府警察局新莊分局報請台灣
    板橋地方法院檢察署檢察官偵查起訴。
    理  由
壹、程序方面：
一、被告己○○、丁○○、甲○○及證人林塎埒、孫詠貴、歐坤
    益、賴俊宇、賴家鵬之警詢筆錄雖係審判外之陳述，但其等
    於警詢所為之陳述，乃該管司法警察公務員於其偵查犯罪職
    務權限所為調查中，因渠等到案說明而製作之紀錄文書，且
    其等所述係出於自由意志，其等並無非任意性之抗辯，無何
    足致影響其自由意願而違背意思陳述之情事（詳參偵卷第四
    頁至第二十七頁、第三十二頁至五十頁），足見其等當時陳
    述應未受到外力不當影響甚明，再被告等於警詢時將其親身
    經歷涉犯之情節一一描述、證人等於警詢時，依憑個人當時
    在場之記憶所為之證述，自均屬客觀，顯非該管司法警察不
    法取供所得者，因具可信性，是渠等所證具有可信之特別情
    ，且為證明犯罪事實存否所必要，依刑事訴訟法第一百五
    十九條之二規定，自得為證據。
二、本件被告丁○○於檢察官偵查時，即以證人之身分陳述，證
    人林塎埒、孫詠貴、歐坤益、賴俊宇、賴家鵬均經檢察官告
    以具結義務及偽證罪之處罰後，命證人朗讀結文後具結，則
    於明確理解偽證罪之處罰規定後，仍為證述，並以具結擔保
    其陳述之真實可信（詳參偵查卷第六十四頁至第七十頁），
    被告甲○○、己○○、告訴人乙○○雖未命具結，惟因檢察
    官代表國家職司追訴犯罪，就審判程序之訴訟構造言，檢察
    官係屬與被告相對立之當事人一方，偵查中對被告以外之人
    所為之偵查筆錄，性質上均屬傳聞證據。然而現階段刑事訴
    訟法規定檢察官代表國家偵查犯罪、實施公訴，必須對於被
    告之犯罪事實負舉證之責，並賦予檢察官傳喚或拘提被告等
    強制處分權，依法亦有訊問被告及證人之權，證人且須具結
    。此外尚負有客觀性義務，對被告有利情形，亦應予注意，
    而實務運作時，偵查中檢察官向被告以外之人所取得之陳述
    ，原則上均能遵守法律規定，不致違法取供，其可信性極高
    ，為兼顧理論與實務，乃於修正刑事訴訟法時，增列第一百
    五十九條之一第二項，明定被告以外之人於偵查中向檢察官
    所為陳述，除顯有不可信之情況者外，得為證據。上開被告
    、告訴人、證人均未曾提及檢察官在偵訊時有任何以不正方
    法取供之情，無顯不可信之情形，自得作為證據甚明。
貳、認定事實之理由
一、訊據被告丁○○、甲○○對上揭事實坦承不諱，被告己○○
    固坦承事發時在場，惟辯稱：我並未動手，警詢筆錄說如果
    乙○○口氣差，就不用等我開口動手毆打乙○○，當時其他
    人都是甲○○帶過去的，是他們（指甲○○等人）叫我這樣
    講，他們叫我把罪擔起來，甲○○是從乙○○的正面打的，
    不是從後面打。那時候我與丁○○、乙○○三人是正面溝通
    ，甲○○正面就打下去了，丁○○站我旁邊，甲○○站我後
    面，那天那麼暗，我又背對著甲○○，甲○○怎麼知道我有
    無暗示云云。經查：
（一）證人林塎埒、歐坤益雖均於檢察官偵查時就被告己○○第
      一個先動手毆打乙○○身體等情證述在卷，惟證人林塎埒
      、歐坤益所證上情與渠等警詢時所證：丁家慶手持木棍朝
      乙○○頭部揮擊一下，打到乙○○頭部，乙○○就倒地，
      之後，丁○○又用腳一直踹踢乙○○的身體部位和腳部，
      己○○、賴俊宇、賴家鵬三人站在後面看丁家慶、丁○○
      打乙○○之情節，顯然齟齬，亦與告訴人偵查中所指述：
      「己○○第一個毆打我頭部及本院審理所證：己○○一直
      踹我」之情節不符，自難憑信。另證人賴家鵬雖於檢察官
      偵查時證稱：看到己○○踹乙○○，乙○○倒地，丁○○
      用腳踹乙○○等情，惟上開證詞均未提及甲○○打人與其
      警詢時所證甲○○先拿木棍打乙○○等語前後矛盾，亦與
      被告甲○○所自承先拿木棍打乙○○等語在卷齟齬，則證
      人賴家鵬於偵查中所證情節是否屬實，即非無疑。再證人
      即告訴人乙○○雖於檢察官偵查時證稱：己○○一下車叫
      我過去，旁邊有很多人，並說「打給他死」（台語），接
      著己○○就第一個打我頭部，第二個丁○○徒手打我頭部
      ，第三個甲○○以木棍打我頭部，我就倒地半暈過去，接
      著很多人踹我，我同事將我送醫急救等語。於本院審理時
      復證稱：己○○、丁○○、甲○○他們三人打我，才會去
      醫院，時間忘了，地點是泰山鄉○○路○段二七三巷十三
      之一號，甲○○從我後面打，我不知道，事後來才知道，
      後來就一大堆人一起打我，我有看到就是他們三個人（指
      甲○○、己○○、丁○○），一開始是甲○○拿不知道什
      麼東西從我後面打我頭，還有一點知覺，後來他們三人還
      一直踹，印象中被打二十幾分鐘，後來我朋友在旁邊，把
      我拉開送醫院，當時己○○沒有跟我談，是丁○○跟我談
      的，談到一半甲○○拿棍子從我後面打我，己○○過來，
      都是腳踹、及手打我，還沒有講到什麼話棍子就來了等語
      歷歷（詳參本院卷一一五頁至一二一頁）。依其所證就關
      於己○○參與毆打之時間順序前後不一，且其所證之上情
      亦與在場之證人林塎埒、孫詠貴、賴家鵬、賴俊宇、甲○○、丁○○於警詢時所證只有甲○○、丁○○動手，其他
      人在旁邊看，且均未提及有人說「打給他死」等語之情節
      不符，是證人乙○○所證己○○毆打之部分是否屬實，亦
      有疑義。再證人丁○○、甲○○於檢察官偵查時雖亦就己○○先動手打乙○○，我們才打乙○○等情證述在卷，惟
      於本院審理時證人丁○○則改稱：己○○並沒有先動手，
      因為乙○○那邊的朋友說己○○有先喊，所以偵查中才會
      說己○○先動手，經詰問後復又稱：甲○○只打一下，乙○○倒了，我們（指己○○、甲○○，丁○○）有打二、
      三下，林塎埒就過來等語，後又稱：二、三下是我打的等
      語（詳參本院卷第一二四頁至一三二頁）。另證人甲○○
      於本院審理時經詰問後則改稱：我只知道我敲一下乙○○
      他同事就過來跟我扭打，沒有看到乙○○被其他人打等語
      ，又稱：我只看到己○○有揮過去，有沒有打到我不確定
      ，在偵查中會供稱己○○先動手，因為我看到他揮過去，
      我想應該就是有動手等語（詳參第一三六頁至第一四二頁
      ）。證人丁○○、甲○○固曾於偵訊時作證，惟其於本院
      更為審判上之陳述，而於本院之證述既經具結以擔保其真
      實性，復經交互詰問法院可就其直接供述以增加其內容之
      了解，從其陳述之態度、表情與舉動之變化，確認其證言
      之可信性，是自以其於本院所證足採，況證人丁○○、甲○○於警詢時亦均證稱：只有我們二人動手，其他人在旁
      邊看等情明確，益徵渠二人於檢察官偵查時所證己○○先
      動手之情顯與事實不符，是被告己○○是否有動手毆打告
      訴人固或有疑。
（二）惟證人甲○○、丁○○於警詢時：均就己○○找我們過去
      就是要我們幫他助陣，對方如果口氣不好就動手等語證述
      明確在卷（詳參偵查卷第十八頁正、反面、第二十七頁）
      。證人甲○○於本院審理時復證稱：到現場時我站在乙○○後面，己○○、丁○○站在乙○○前面講話，我人站在
      後面，己○○站在旁邊，丁○○與乙○○面對面，因為乙○○講話大聲，我也有看到己○○打個ＰＡＳＳ眼睛眨一
      下，我就衝過去，用棍子往乙○○後面敲一下，後來乙○○的同事就衝過來，變成我跟他同事打起來，我就知道我
      敲他一下，他同事就過來，跟我扭打，丁○○有叫我幫己○○處理事情，並沒有告訴我處理什麼事情，己○○說他
      打個ＰＡＳＳ就打，這樣而已，因為己○○說乙○○去他
      家鬧，才會說口氣不好就打，我有親眼看到己○○有打暗
      號，到警局時我沒有記起這件事，所以我沒有講，說己○○有打個ＰＡＳＳ就打這件事，就是警詢時說的口氣不好
      就動手等語綦詳（詳參本院卷第第一三五頁、第一三六頁
      ）。證人丁○○於本院審理時雖證稱：要去乙○○公司時
      ，三人並無約定暗號，或打人，己○○找我去談是要去助
      陣等語。經再次詢問復又答：己○○跟我講要帶人過去，
      因為己○○說乙○○到他家討錢時，帶著三個人在樓下，
      並說乙○○跟他約好時可能有帶人，所以請我帶人過去，
      我們就預想會發生衝突等語。於檢察官詢問時又證稱：於
      警詢時我確有供承：己○○說口氣不好就打等語。後檢察
      官再詢問：那己○○到底有無這樣跟你講？證人丁○○又
      答：沒有。證詞前後矛盾，最後檢察官詢問：你昨天幾點
      睡覺？證人丁○○答：我昨天沒有睡（詳參本院卷第一二
      五頁、第一二八頁、第一三三頁）。本院並審酌被告答話
      之語態、神情確與常情有異，且被告丁○○於審理時對辯
      護人、公訴人之問題多無法理解，或跳躍式回答，須一再
      反覆誘導始能窺其全貌，亦有審理筆錄足稽，是綜上各情
      認上開問題自以警詢時所證：「己○○有說口氣不好就打
      等語」足採。再事發當時確係甲○○站在乙○○後面，聽
      到乙○○聲音較大就以木棍毆打乙○○之情，亦據證人丁○○證述歷歷在卷，且依乙○○受傷之狀況觀之絕非由正
      面遭人持木棍毆打之情，並有診斷證明書存卷可參，另被
      告丁○○與乙○○面對面談判，此二人自無法觀察到站在
      旁邊之己○○有無以眼神作暗號，是就己○○是否有打暗
      號之問題，乙○○證稱：「沒有注意」、丁○○證稱：「
      不知道」實與常情並無違背，亦無從以此為被告己○○有
      利之認定。參諸被告己○○於警詢時亦自承：我帶同甲○○及丁○○等人前往時，事先有告知甲○○及丁○○到現
      場時，若乙○○口氣不好，就出手毆打他，不用我開口說
      等語在卷（詳參偵查卷第九頁），雖依被告所自承係前往
      現場時事先告知，與被告甲○○所供是在事發現場時告知
      等語如上，時間前後有異，惟本案被告己○○與甲○○並
      不熟悉，況渠等輾轉相約後人數眾多，己○○又先回家後
      始前往事發現場，雙方對時間點之記憶，難免因時間經過
      及個人之記憶能力有差異，惟渠等就口氣不好就打其基本
      事實之陳述並無二致，自仍堪採信，是顯然確於事發前甲○○、丁○○及己○○有就「乙○○口氣不好就打他之情
      」達成共識應無疑義，況被告甲○○與告訴人乙○○並不
      認識亦無過節，已據證人乙○○證述明確，且與己○○亦
      不熟悉，平常復未有聯繫之情，亦據被告甲○○供述歷歷
      及證人丁○○證述明確在卷，是其事前顯確無從知悉，己○○與乙○○之間之過節，堪信確係僅因己○○之債務問
      題前往現場助勢，是若非有被告己○○在場之授意，焉有
      動手之必要，況與甲○○一同前往其餘在場之人均未動手
      ，且被告丁○○、甲○○於警詢之初亦均未主動供出被告
      己○○有告知：口氣不好就動手，反而均供稱只有被告己○○沒有動手之情，而係被告己○○主動自承：事先有告
      知甲○○及丁○○到現場時，若乙○○口氣不好，就出手
      毆打他，不用我開口之情，復有警詢筆錄存卷可按，是被
      告己○○辯稱：當時其他人都是甲○○帶過去的，是他們
      （指甲○○等人）叫我這樣講，他們叫我把罪擔起來，甲○○站在乙○○之前面，我不可能眨眼作暗號云云，自不
      足採信。被告己○○既然事前有告知甲○○、丁○○二人
      若乙○○口氣不好就動手，不用我開口，並未約定如何動
      手，亦無限定說談判債務問題口氣不好始動手，現場談判
      時甲○○雖因聽到乙○○講丁○○「白吃白喝，騙吃騙幹
      ，要讓游知道厲害」等語後即動手，惟當時乙○○聲音較
      大，已據證人丁○○證述如上，甲○○又看到旁邊己○○
      之眼神，隨地拾起棍子打乙○○，其既係依事先之謀議動
      手，且依己○○之眼神甲○○始隨地拾起地上之木棍動手
      ，再場被告己○○見狀並未阻止，亦據證人林塎埒、賴家
      鵬等人證述歷歷，益見持木棍毆打乙○○未超越當初己○○之授意，此舉自在被告己○○之授意毆打乙○○之犯意
      範圍之內，被告己○○與甲○○、丁○○等人就上開傷害
      之犯行有犯意聯絡，洵屬無疑。
（三）按共同犯罪，是以自己犯罪之意思，參與構成要件或構成
      要件以外之行為，或以自己共同犯罪之意思，事先同謀而
      由其中一人實施犯罪行為者，均為共同正犯，且共同正犯
      間，非僅就自己實施之行為負責，並犯意聯絡範圍內，對
      他共同正犯所實施之行為亦應共同負責。復按刑法第二百
      七十一條之殺人罪，以有使人喪失生命之故意為其成立要
      件，意即須有殺人之故意，並著手實施殺人之行為始足當
      之。故殺人與傷害之區別，應以有無殺意為斷，其受傷之
      多寡，及是否為致命部分，有時雖可藉為認定有無殺意之
      心證，究不能據為絕對標準。此有院字一九０五號解釋、
      最高法院十八年上字第一三○九號、三十二年上字第一九
      ０五號解釋及判例意旨足資參照。查本件雖有多人前往事
      發現場，惟當初僅係因談判債務問題故多人一起前往，且
      亦均未攜帶任何兇器，係於現場時己○○始提及動手之情
      已如上述，是除丁○○、甲○○、己○○外其餘在場之人
      顯就毆打之犯行無從有犯意之聯絡，應堪信實。再查本件
      告訴人固受有顱內出血、頭部外傷併硬腦膜下出血、多處
      擦傷（左眼、雙手肘）、左小腿撕裂傷（三公分）、硬腦
      膜上出血、多處顱內出血、第五、六頸椎外傷性椎間盤突
      出之傷害，惟殺人與傷害之區別，應以有無殺意為斷，其
      受傷之多寡，及是否為致命部分，有時雖可藉為認定有無
      殺意之心證，究不能據為絕對標準，是雖甲○○以木棍往
      告訴人背後毆打，傷及腦部此固為致命之部位，惟觀之被
      告等人相約談判之地點係告訴人之公司附近，且未帶任何
      兇器，現場復有告訴人之同事多人在場隨時可以有人報案
      急救，另被告甲○○與告訴人素不相識，丁○○、己○○
      與乙○○之前亦均未有何過節，亦據告訴人於本院審理時
      自承在卷，且甲○○隨地拾起木棍往乙○○背後毆打僅一
      下，而當時告訴人既已攤倒在地，欲置其死地並不難，且
      於告訴人同事林塎埒出面阻擋，甲○○與其扭打之空檔，
      僅有丁○○接續朝告訴人其他部位打二、三下即過去阻止
      甲○○與林塎埒之扭打，其他人均未接續動手，後眾人即
      離去，顯見被告等人確係僅因告訴人口氣不好要動手毆打
      教訓告訴人無疑，益徵被告三人當時無殺人犯意或使受重
      傷害之犯意，其係基於傷害犯意行之，應堪認定。是被告
      己○○既與甲○○、丁○○二人就告訴人口氣不好就毆打
      他有事先謀議，於事發現場雖僅由甲○○、丁○○動手，
      參照上開解釋及判例之意旨，己○○亦應共同負責，洵屬
      無疑。
（四）綜上，被告己○○所辯上情顯不足採信，此外，復有新泰
      醫院、長庚醫院之診斷證明書附卷可考，本件事證明確公
      設辯護人要求勘驗證人賴家鵬之偵訊錄音帶之部分，本院
      認本件事證既已明確，應無必要，被告三人傷害之犯行，
      洵堪認定。
二、核被告三人所為，係犯刑法第二百七十七條第一項之普通傷
    害罪。公訴人認係犯刑法第二百七十一條第一、二項之殺人
    未遂罪，尚有未洽，已如上述，起訴法條應予變更。被告三
    人就上開傷害犯行有犯意之聯絡，並由丁○○、甲○○下手
    為實施行為，均為共同正犯。被告三人本係基於傷害告訴人
    之單一犯意，且甲○○打完後，丁○○接著打，時間密接，
    接續侵害同一法益，實現同一構成要件，自僅成立單純一罪
    。另甲○○於事發後，在未被有偵查犯罪職權之機關或公務
    員發覺前，即主動前往臺北縣政府警察局新莊分局明志派出
    所警員坦承傷害犯行嗣並接受裁判，應依刑法第六十二條前
    段減輕其刑。被告己○○及丁○○則於投案前已因告訴人之
    母親劉月錦向警局提出告訴，經偵查機關調查在場之其他目
    擊證人林塎埒，而知悉被告己○○、丁○○之年籍資料及全
    部犯罪事實，自與刑法第六十二條所規定之對未發覺之罪自
    首而接受裁判之規定不符，併此敘明。爰審酌被告等之素行
    、與告訴人僅因區區酒錢口角竟鑄此犯行，犯罪手段、智識
    程度、告訴人受傷程度及事後甲○○、丁○○已與告訴人達
    成和解，告訴人願意原諒丁○○、甲○○，己○○雖尚未與
    告訴人達成和解，告訴人以其態度惡劣要求從重量刑，惟被
    告己○○其初始僅欲教訓告訴人而已，並不知甲○○打到之
    部位會是告訴人之頭部等一切情狀，就被告各量處如主文所
    示之刑，並均諭知易科罰金之折算標準。木棍一支已丟棄路
    邊滅失，自無庸宣告沒收。
據上論斷，應依刑事訴訟法第二百九十九條第一項前段、第三百
條，刑法第二十八條、第二百七十七條第一項、第六十二條前段
、第四十一條第一項前段，罰金罰鍰提高標準條例第一條前段、
第二條，判決如主文。
本案經檢察官葉志飛到庭執行職務。
中    華    民    國    95    年    4     月    14    日
            刑事第二庭審判長  法  官  李 釱 任
                              法  官  劉 安 榕
                              法  官  徐 子 涵
上列正本證明與原本無異。
如不服本判決，應於判決送達後十日內向本院提出上訴狀。
                              書記官  彭 麗 紅
中    華    民    國    95    年    4     月    17    日
論罪法條
刑法第277條(普通傷害罪)
傷害人之身體或健康者，處三年以下有期徒刑、拘役或一千元以下罰金。
犯前項之罪因而致人於死者，處無期徒刑或七年以上有期徒刑；致重傷者
，處三年以上十年以下有期徒刑。


司法院資訊處製作；財團法人民間司法改革基金會備份。
